【裁判字號】    97,交聲,2
【裁判日期】    970122
【裁判案由】    違反道路交通管理處罰條例聲明異議
【裁判全文】
臺灣桃園地方法院刑事交通事件裁定       97年度交聲字第2號
原處分機關  交通部公路總局新竹區監理所中壢監理站
異  議  人
即受處分人  甲○○
上列異議人即受處分人因違反道路交通管理處罰條例案件，對於
交通部公路總局新竹區監理所中壢監理站民國96年12月5 日壢監
裁字第裁53－Z00000000 號違反道路交通管理事件裁決書所為之
處分（原舉發通知單案號：內政部警政署國道公路警察局公警局
交字第Z00000000 號）聲明異議，本院裁決如下：
    主  文
異議駁回。
    理  由
一、按汽車行駛高速公路及快速公路，不得在路肩上行駛，或利
    用路肩超越前車或倒車；汽車行駛於高速公路、快速公路或
    設站管制之道路，不遵使用限制、禁止、行車管制及管理事
    項之管制規則，而未依規定使用路肩者，處汽車駕駛人新臺
    幣（下同）3,000 元以上6,000 元以下罰鍰，並予記違規點
    數1 點，高速公路及快速公路交通管制規則第9 條第1 項第
    2 款、道路交通管理處罰條例第33條第1 項第9 款、第63條
    第1 項第1 款分別定有明文。
二、原處分意旨略以：異議人即受處分人甲○○所有之車牌號碼
    為DA-1056 號自用一般小客車，於民國96年9 月27日下午5
    時48分許，在國道一號高速公路南下55.1公里處，因違規行
    駛路肩，適為內政部警政署國道公路警察局第一警察隊值勤
    警員以科學儀器攝影存證，並依違反道路交通管理處罰條例
    第33條第1 項第9 款之規定，於96年10月12日填掣公警局交
    字第Z00000000 號舉發違反道路交通管理事件通知單對受處
    分人舉發「行駛路肩（非開放路段）」之違規，並移送原處
    分機關處理。嗣經原處分機關，即交通部公路總局新竹區監
    理所中壢監理站於96年12月5 日依道路交通管理處罰條例第
    33條第1 項第9 款、第63條第1 項第1 款、違反道路交通管
    理事件統一裁罰基準及處理細則第43、44、67 條 規定，以
    壢監裁字第裁53－Z00000000 號違反道路交通管理事件裁決
    書，認定受處分人「行駛高速公路違規使用路肩」而裁處罰
    鍰4,000 元，並記違規點數1 點之處分在案。
三、異議意旨略以：伊固不否認其所有之車輛有於上揭時、地行
    駛於高速公路，惟矢口否認有何違規行駛路肩之情事，並辯
    稱：
  (一)伊所有之前揭車輛於96年9 月11日上午11時7 分許、96 年9
    月27日下午5 時48分許，在同一地點，遭內政部警政署國道
    公路警察局第一警察隊員警先於96年9 月27月日填掣公警局
    交字第Z00000000 號舉發違反道路交通管理事件通知單，再
    移送原處分機關處理，嗣經原處分機關，即交通部公路總局
    新竹區監理所中壢監理站亦於96年12月5 日，以壢監裁字第
    裁53－Z00000000 號違反道路交通管理事件裁決書裁處罰鍰
    4,000 元，並記違規點數1 點之處分在案，後於96年10月12
    日填掣公警局交字第Z00000000 號舉發違反道路交通管理事
    件通知單，再移送原處分機關處理，嗣經原處分機關，即交
    通部公路總局新竹區監理所中壢監理站亦於96年12月5 日，
    以壢監裁字第裁53－Z00000000 號違反道路交通管理事件裁
    決書裁處罰鍰4,000 元，並記違規點數1 點之處分在案，然
    2 張舉發單所附違規照片經比對，後面所跟隨之車輛均相同
    ，僅角度略有不同，而造成折射之顏色不同，伊質疑2 張舉
    發單舉發之事實為同一違規事實，而有重複處罰之情。
  (二)又當時值勤員警僅自備錄影設備，卻未設置警告標示或有警
    車在旁，提示民眾小心駕駛，此舉讓人民很容易上當，異議
    人對此亦深感不服及不滿。
  (三)況當時因南下車道交通堵塞，伊為出內壢交流道提前準備而
    轉換車道，且違規處當時已於地面標示「出口引線」，是於
    情於理均應予寬容。
  (四)此外，自南下55.1公里違規處至54.8公里處，僅短短數百公
    尺卻劃設路肩而禁止行駛，無疑係任意陷人民於違規而令人
    質疑，是此顯設置不當。
  (五)綜上所述，本件違規舉發及裁處，實難令人甘服，為此聲明
    異議，請求撤銷原處分云云。
四、經查：
  (一)異議人即受處分人雖於本院調查時稱當時係由其配偶所駕駛
    等情，惟按道路交通管理處罰條例第85條第1 項規定：「本
    條例之處罰，受舉發違反道路交通管理事件之受處罰人，認
    為受舉發之違規行為應歸責他人者，應於舉發違反道路交通
    管理事件通知單應到案日期前，檢附相關證據及應歸責人相
    關證明文件，向處罰機關告知應歸責人，處罰機關應即另行
    通知應歸責人到案依法處理。逾期未依規定辦理者，仍依本
    條例各該違反條款規定處罰」。本件受處分人既未爭執該車
    於上開時、地確有行駛路肩之事實，均如前述，縱當時駕駛
    人為非受處分人，然受處分人從未依上開規定告知處罰機關
    其非駕駛人並陳明更正受裁罰人，則處罰機關仍逕行處罰車
    輛所有人即受處分人，自無違誤，合先敘明。
  (二)證人即警員陳玠鴻於本院調查時到庭證述：兩件違規可以明
    顯判別，本件違規係在傍晚時段，車輛已經有開啟頭燈，又
    異議人二件違規時，雖後方同樣都有壹台貨櫃車，但是貨櫃
    車的形式是不同的等情綦詳，再參以證人所提出之違規照片
    可知，本案照片中的車輛業已開啟頭燈，而另案因時間係在
    白天，並無車輛將頭燈開啟，況96年9 月11日違規時，異議
    人前方並無其他車輛，96年9 月27日違規時，異議人前方則
    有車輛，此有照片10張附卷可佐，況異議人對於其所有之車
    輛有於上開時間在高速公路上駕駛之情供認不諱，綜此足認
    2 件違規係在不同時間，並非是同一違規事實而重複處罰，
    是異議人就此所辯，不足採信。
  (三)按高速公路及快速公路交通管制規則第9 條第1 項第2 款規
    定，汽車行駛高速公路，不得在路肩上行駛，或利用路肩超
    越前車。參諸前揭規定可知，行駛於高速公路，原則上皆不
    得行駛路肩，此原則之禁行規定，不因系爭路段是否設有禁
    制標誌而有異同；換言之，行駛於高速公路，除非交通管制
    單位明白告示有開放行駛路肩之時間、路段，否則皆不得行
    駛路肩，況「汽車駕駛人之行為經以科學儀器取得證據資料
    證明其行為違規，當場不能或不宜攔截製單舉發者，得逕行
    舉發；前項第7 款之科學儀器應採固定式，並定期於網站公
    布其設置地點。但汽車駕駛人之行為屬行駛路肩者，不在此
    限」，道路交通管理處罰條例第7 條之2 第1 項第7 款、第
    2 項第2 款亦有明文規定，此應為參與用路之大眾有義務知
    悉並遵行之事項，異議人既是領有駕駛執照之人，對前述規
    定自不得諉為不知，是異議人質疑前揭違規地點均無警告禁
    行路肩標誌或設置警告標誌云云，顯係卸責之詞，委無可採
    。
  (四)異議人另辯稱：該處地面已畫有出口引線等云云，並提出照
    片3 張為證，然證人陳玠鴻則證陳：從中壢服務區入口槽劃
    線之後至中壢服務區出口中間的區段均為實線，所謂實線即
    代表是路肩，依照交通規則的規定是不得走路肩，而異議人
    是從虛線前就開始走路肩，況且當時車流量還算正常，所以
    當時異議人應該可以先變換車道到外側車道，而無須先行駛
    路肩，而且那邊還沒有過中壢服務區南下出口，異議人這樣
    行駛路肩會與服務區出來的車輛發生衝突，之所以在中壢服
    務區出口後面才劃引線，目的是因為避免駕駛人在中壢服務
    區出口前就開始行走，造成中壢服務區出口的車輛與先走路
    肩的車輛發生衝突等語明確，參以當天晚上5 時48分16秒至
    19秒間，車牌號碼為DA-1056 號之自用一般小客車確實行走
    於白色實線內，亦即行走高速公路之路肩之情，此有舉發照
    片5 張在卷可佐，堪認異議人所有之前開車輛明顯行駛在白
    色線外之路肩位置，顯非異議人所指之匯入車道之虛線末端
    ，益徵異議人未依據虛線之指示匯入車道，反而駕車行駛路
    肩甚明，從而異議人有違規情事，應無疑義。
  (五)雖異議人復以該路段54.8公里處至劃設出口引線之55.1公里
    處，僅短短數百公尺，不宜劃設路肩並禁止行駛，並提出照
    片3 幀為證。然本件違規路段，乃係中壢服務區入口至出口
    間之區段，業經證人即警員陳玠鴻於本院調查時證述甚明，
    而該路段劃設實線並禁止行駛係為避免自服務區內進入高速
    公路之車輛與原行駛於高速公路上車輛發生衝撞，並確保交
    通順暢所必要之措施，已於前述，若謂該路段得開放行駛路
    肩，則前述目的得否達成，殊值探究。且標誌、標線、號誌
    之設置目的，在於提供車輛駕駛人及行人有關道路路況之警
    告、禁制、指示等資訊，以便利行旅及促進交通安全，而號
    誌係一由電力運轉之交通管制設施，以紅、黃、綠三色燈號
    或輔以音響，指示車輛及行人停止、注意與行進，設於交岔
    路口或其他必要地點，且標誌、標線、號誌之體形、顏色、
    大小、圖案、字體、反光、照明及設置位置等之設計，均應
    依本規則之規定，如因特殊需要必需增減或變更者，應先報
    請交通部會同內政部核定後公告實施，道路交通標誌標線號
    誌設置規則第2 條、第193 條、第234 條分別定有明文。是
    某路段之標示、標線設置位置為何，係由主管機關斟酌交通
    安全之需要，視實際情況，本於權責定之，有其裁量空間。
    本件異議人如認違規地點之號誌設置不合理，固有循正當途
    徑，向主管機關陳述反映，促其檢討改善。惟該等號誌設置
    在未依法定程序變更前，所有用路人仍應有遵守之義務。倘
    所有汽車駕駛人見主管機關所設置之標線、標誌或號誌，全
    憑主觀之認知，認為設置不當即可恣意違反，則如何建立道
    路上所劃設標誌、標線或號誌之公信力，交通安全之秩序亦
    將無從建立，其他用路人之生命、財產安全，將失去保障。
    是異議人主觀上認為違規地點之標線不合理，自應循其他正
    當途徑向主管機關陳述反映，以促其檢討改善，自無從據其
    個人主觀上之認知，進而請求解免本件違規行為之處罰，是
    異議人此部分所辯，顯不足採。
五、綜上所述，異議人即受處分人所有之車輛確於前揭時、地違
    規行駛高速公路之路肩之行為，從而原處分機關依道路交通
    管理處罰條例第33條第1 項第9 款、第63條第1 項第1 款、
    違反道路交通管理事件統一裁罰基準及處理細則第43、44、
    67條規定，裁處4,000 元，並記違規點數1 點，於法並無違
    誤，並無不當之處，本件異議人之異議應無理由，依法自應
    將其駁回。
六、爰依道路交通管理處罰條例第87條第2 項、第88條、第89條
    ，司法院行政院會同修正發布之道路交通案件處理辦法第19
    條本文中段，裁定如主文。
中    華    民    國    97    年    1    月     22    日
                    交通法庭法  官  連雅婷
以上正本證明與原本無異。
如不服本裁定，應於裁定送達後5 日內向本院提出抗告狀。
                            書記官  張尹嫚
中    華    民    國    97    年    2     月    1     日


司法院資訊處製作；財團法人民間司法改革基金會備份。
